【裁判字號】    90,上,1020
【裁判日期】    901210
【裁判案由】    清償債務
【裁判全文】
臺灣高等法院民事判決  九十年度上字第一○二○號
    上  訴  人  乙○○
    被上訴  人  甲○○
右當事人間請求清償債務事件，上訴人對於中華民國九十年七月十三日台灣新竹地方
法院九十年度訴字第三○○號第一審判決提起上訴，本院判決如左：
    主    文
原判決關於命上訴人給付部分，及該部分假執行之宣告，暨訴訟費用之裁判除確定部
分外均廢棄。
右廢棄部分，被上訴人在第一審之訴及假執行之聲請均駁回。
第一審除確定部分外、及第二審訴訟費用由被上訴人負擔。
    事    實
甲、上訴人方面：
一、聲明：如主文所示。
二、陳述：除與原審判決書所載者相同茲予引用外，補稱：
（一）被上訴人係受讓擔保物之人，其於民國八十六年十月十四日寄發之台北中山郵
      局第一八五九號存證信函內已自承負有物上保證責任，故其對債權人第一商業
      銀行（下稱第一銀行）清償後，僅對主債務人取得代位之權利，對為保證人之
      上訴人乙○○並無求償之權利。
（二）劉坤銓死亡後，由其繼承人即原審被告劉立翔、劉立婷（未經上訴）繼承劉坤
      銓對第一銀行之債務，亦即由劉立翔、劉立婷成為主債務人，故縱認被上訴人
      得對上訴人求償，上訴人亦得主張減縮至與主債務人相同之負擔。
三、證據：除援用原審之立證方法外，補提台北中山郵局第一八五九號存證信函。
乙、被上訴人方面：
一、聲明：駁回上訴。
二、陳述：除與原審判決書所載者相同茲予引用外，補稱：
（一）被上訴人並非物上保證人，而係擔保財產之第三取得人，且為就債之履行有利
      害關係之第三人，上訴人乙○○既為連帶保證人，與主債務人負同一債務，對
      債權人各負全部給付之責任，故被上訴人於清償債務後，自得依民法第三百十
      二條規定，以自己名義代位行使債權人之權利，亦不妨依民法第一百七十九條
      規定，請求上訴人返還不當得利。
（二）我國限定繼承制度採「物的有限責任」之立法例，並非採「量之有限責任」，
      繼承人為限定繼承後，僅得主張對於被繼承人之債務數額減少之結果，故上訴
      人乙○○不得主張限定繼承之利益，亦無所謂保證人負擔較主債務人為重之問
      題。
三、證據：援用原審之立證方法。
    理    由
一、被上訴人起訴主張：其於八十三年五月十八日向上訴人乙○○之前夫劉坤銓，購
    買門牌號碼新竹市○○路四八六巷四○號之建物及坐落基地（下稱系爭房地），
    同年六月三十日付清價金尾款完成交屋，因劉坤銓於訂約前即以上開不動產向第
    一銀行設定本金最高限額八百二十萬元之最高限額抵押權，借款六百八十萬元，
    上訴人乙○○為該抵押借款之連帶保證人，被上訴人與劉坤銓乃於買賣契約中約
    定，劉坤銓應於受領被上訴人交付之應納稅捐及第二次價款時，清償抵押債務並
    塗銷全部抵押權，詎劉坤銓未依約辦理；嗣上訴人於八十四年十一月二十二日與
    劉坤銓離婚，劉坤銓於八十九年八月八日死亡，前開抵押債務因自同年月十二日
    起即未清償，第一銀行欲實行抵押權拍賣上開房地，被上訴人不得已於同年十二
    月十四日代上訴人及劉坤銓之繼承人即其子女劉立翔、劉立婷（未經提起上訴）
    向第一銀行清償借款本息計五百三十九萬四千四百二十九元，爰依民法第三百十
    二條代位求償權及不當得利規定，請求上訴人應與劉立翔、劉立婷連帶給付上開
    金額及自八十九年十二月十四日起至清償日止遲延利息等語（按原審為被上訴人
    全部勝訴之判決，並為假執行之宣告，上訴人就其敗訴部分提起上訴，劉立翔、
    劉立婷並未聲明不服）。上訴人則以：其係劉坤銓對第一銀行借款之連帶保證人
    ，被上訴人則係依民法第八百六十七條規定負物上保證責任，被上訴人之清償係
    為消滅物上擔保責任，對同為保證人之上訴人無法律上請求權；縱認被上訴人得
    對上訴人求償，上訴人亦得主張減縮至與已為限定繼承之劉立翔、劉立婷相同之
    負擔等語抗辯。
二、被上訴人主張其向劉坤銓買受系爭房地，其上有劉坤銓前向第一銀行借款而設定
    之最高限額抵押權，因該抵押借款債務於主債務人劉坤銓死亡後，劉坤銓之繼承
    人劉立翔、劉立婷及為連帶保證人之上訴人未清償，致第一銀行欲就系爭房地實
    行抵押權，上訴人遂出面向第一銀行清償本息計五百三十九萬四千四百二十九元
    之事實，業據被上訴人提出戶籍謄本二份，房屋及土地買賣契約書、土地及建物
    登記謄本、借據、第一銀行新竹分行八十六年十月二十日一新竹字第三五五號函
    、八十七年六月十一日一新竹字第一六七號函、八十七年八月二十五日一新竹字
    第二四二號函、代償證明書為證，且為上訴人所不爭執，堪信為真實。本件兩造
    爭執點在於：被上訴人向第一銀行清償劉坤銓之借款債務後，可否向該債務之連
    帶保證人即上訴人求償？上訴人對被上訴人是否構成不當得利？茲分別論述如下
    ：
（一）按物上保證人及擔保財產之第三取得人，均屬民法第三百十二條所指就債之履
      行有利害關係之第三人，自抵押權言，所謂物上保證人，乃非債務人而為設定
      抵押權行為之當事人，亦即非債務人設定抵押權契約之設定人，所謂擔保財產
      之第三取得人，即抵押物第三取得人，亦即抵押權設定之後取得抵押物之人，
      最高法院六十五年度台上字第七九六號判例參照，本件被上訴人於系爭房地前
      經劉坤銓為向第一銀行借款而設定抵押權後，取得該不動產之所有權，依上說
      明，被上訴人乃屬擔保財產之第三取得人，自亦為民法第三百十二條所指就債
      之履行有利害關係之第三人。
（二）關於第三取得人與保證人相互間清償代位之效力，我國民法尚無明文，應依其
      他規定之精神及法理以定之。鑑於民法第八百六十七條規定「不動產所有人設
      定抵押權後，得將不動產讓與他人。但其抵押權不因此而受影響」，其設有擔
      保物權之標的物，如為債務人而非物上保證人所讓與，因該設定抵押權之債務
      人，原即對於保證人無求償權，於該債務人將擔保物移轉時，本於不能因其移
      轉之行為而使保證人蒙受不利益之法理，應認自債務人處取得擔保物所有權之
      第三取得人，縱因債權人欲實行抵押權而受有損害，仍無對保證人主張清償代
      位權利。
（三）又參諸民法第七百五十一條規定：「債權人拋棄為其債權擔保之物權者，保證
      人就債權人所拋棄權利之限度內，免其責任」，旨在保護保證人，惟物權編則
      無類此保護規定，再參照最高法院十九年上字第三三○號判例意旨謂：「債務
      關係如於設定擔保物權而外並有保證人者，該主債務人不清償其債務時，依原
      則固應先儘擔保物拍賣充償，惟當事人間如有特別約定，仍從其特約」，係採
      物之擔保責任優先說，且連帶保證，仍不失為保證之一種，連帶保證之保證人
      與主債務人之關係，與一般保證無異，舉如一般保證人所有之求償權與代位權
      ，在連帶保證人亦有之。第三取得人之權利，既係於抵押權設定後取得，不應
      影響抵押權，已如前述而其自抵押人受讓抵押物，則就該標的物上之負擔應如
      何處理，當事人應自行解決。第三取得人代為清償債務後，固得依民法第三百
      十二條規定，向債務人求償，但依上說明，應不得向連帶保證人請求償還，因
      此，本件被上訴人於向第一銀行清償後，揆諸以上說明，當無依民法第三百十
      二條規定再向上訴人求償之權利。
（四）被上訴人另主張上訴人應依民法第一百七十九條規定，對上訴人負返還之責云
      云，惟按不當得利，以無法律上之原因而受利益，致他人受有損害為成立要件
      ，本件被上訴人雖因對第一銀行清償而受有損害，然上訴人所受免負保證責任
      之利益，乃基於民法第三百零七條規定關於擔保債務與主債務間消滅上之從屬
      性質，並非無法律上原因而受有利益，自與不當得利之構成要件不合，難認上
      訴人應對被上訴人負不當得利之返還責任。
三、綜上，被上訴人依民法第三百十二條代位求償權及不當得利返還請求權，請求上
    訴人應與原審被告劉立翔、劉立婷連帶給付被上訴人五百三十九萬四千四百二十
    九元，及自八十九年十二月十四日起至清償日止，按週年利率百分之五計算之利
    息，就對上訴人請求之部分，為無理由，不應准許，該部分假執行之聲請，亦失
    所附麗，應併予駁回。原審就此部分判命上訴人給付，並為假執行之宣告，尚有
    未洽。上訴意旨指摘原判決此部分不當，求予廢棄改判，為有理由。爰由本院將
    原判決此部分予以廢棄並改判如主文第二項所示。
四、本件事證已明確，兩造其餘攻擊防禦方法及舉證，經核於判決結論無影響，爰不
    一一贅論，併此敘明。
五、據上論結，本件上訴為有理由，依民事訴訟法第四百五十條、第七十八條，判決
    如主文。
中      華      民      國    九十      年      十二    月      十      日
                              民事第七庭
                                  審判長法  官  張  耀  彩
                                        法  官  王  仁  貴
                                        法  官  陳  玉  完
右正本係照原本作成。
如不服本判決，應於收受送達後二十日內向本院提出上訴書狀，其未表明上訴理由者
，應於提出上訴後二十日內向本院補提理由書狀（均須按他造當事人之人數附繕本）
上訴時應提出委任律師或具有律師資格之人之委任狀；委任有律師資格者，另應附具
律師及格證書及釋明委任人與受任人有民事訴訟法第四百六十六條之一第一項但書或
第二項（詳附註）所定關係之釋明文書影本。
中      華      民      國    九十      年      十二    月      十一    日
                                        書記官  徐  惠  莉
附註：
民事訴訟法第四百六十六條之一（第一項、第二項）：
對於第二審判決上訴，上訴人應委任律師為訴訟代理人。但上訴人或其法定代理人具
有律師資格者，不在此限。
上訴人之配偶、三親等內之血親、二親等內之姻親，或上訴人為法人、中央或地方機
關時，其所屬專任人員具有律師資格並經法院認為適當者，亦得為第三審訴訟代理人
。


司法院資訊處製作；財團法人民間司法改革基金會備份。
